臺灣臺北地方法院刑事判決　　　　　　 100年度易字第1755號
公　訴　人　臺灣臺北地方法院檢察署檢察官
被　　　告　曾榮嘉
選任辯護人　葉海萍律師
上列被告因詐欺案件，經檢察官提起公訴（99年度偵字第19848
號），本院判決如下：
    主  文
曾榮嘉無罪。
    理  由
一、公訴意旨略以：被告曾榮嘉前於民國98年2月間與蔣浩瑋（
    另稱蔣勇）洽談欲出資人民幣700萬元購買蔣浩瑋北京天御
    恒德健身服務有限公司（下稱北京天御公司）經營之北京飯
    店In One Spa場所及上海天御健康休閒有限公司（上海天御
    公司）經營之上海衡山賓館In One Spa場所70%股權以經營
    ，其後曾榮嘉即欲找黃培峻投入資金入股經營上開2場所之
    紅酒、雪茄吧，98年3 月25日，曾榮嘉明知斯時尚未交付蔣
    浩瑋人民幣100萬元，亦尚未覓妥其餘資金，竟以電子郵件
    向居住在臺北市○○○路○段36號7樓之1之黃培峻佯稱「我
    已支付老蔣（即蔣浩瑋）壹佰萬RMB（依當時匯率1元人民幣
    兌換約4.9新臺幣）‧‧‧我也準備好四月初要給老蔣的三
    佰萬RNB，一切都在掌握中」云云，致黃培峻陷於錯誤，誤
    以為曾榮嘉已備妥其餘資金可經營上開2場所，而於98年4月
    8日與曾榮嘉簽立投資協議書承諾投資人民幣100萬元，並於
    附表所示之時間，分別匯款所示之款項至曾榮嘉指定之帳戶
    ，嗣因黃培峻因上開2場所缺乏資金無法繼續經營，經自行
    追查發現曾榮嘉自身並未備妥資金且未曾如曾榮嘉所述交付
    蔣浩瑋人民幣100萬元及於98年4月初交付蔣浩瑋300萬元人
    民幣，始知受騙。因認被告涉犯刑法第339條第1項之詐欺取
    財罪嫌等語。
二、按犯罪事實應依證據認定之，無證據不得認定其犯罪事實；
    不能證明被告犯罪者，應諭知無罪之判決，刑事訴訟法第15
    4 條第2 項、第301 條第1 項分別定有明文。而告訴人之告
    訴，係以使被告受刑事訴追為目的，是其陳述是否與事實相
    符，仍應調查其他證據以資審認；且認定不利於被告之事實
    ，須依積極證據，苟積極證據不足為不利於被告之認定時，
    即應為有利於被告之認定，更不必有何有利之證據（最高法
    院52年台上字第1300號及30年上字第816 號分別著有判例可
    資參照）。
三、公訴人認被告涉犯上開詐欺取財罪嫌，無非係以被告曾榮嘉
    之供述、同案被告蔣浩瑋之供述、告訴人黃培峻之指訴、證
    人彭玉燕之證詞、98年3月25日被告寄送予告訴人之電子郵
    件、投資協議書、臺灣中小企業銀行匯款申請書、瑞士信貸
    銀行電子匯款紀錄、投資履約承諾書、蔣浩瑋安泰銀行0000
    0000000000號帳戶交易明細、曾榮昌花旗銀行0000000000號
    帳戶交易明細等，為其主要論據。
四、訊據被告曾榮嘉固然坦承於98年3月25日發電子郵件予告訴
    人黃培峻時尚未支付人民幣100萬元予蔣浩瑋之事實，惟堅
    詞否認有何詐欺犯行，辯稱：告訴人與蔣浩瑋及我討論投資
    案，告訴人提出整體經營規劃及建議來投資，然後由我與蔣
    浩瑋談細節，全部在3月25日定調，按我與蔣浩瑋簽的投資
    履約承諾書執行。在3月中旬的時候，告訴人有看過草約，
    投資細節3月31日確認了，才與蔣浩瑋簽約，簽約的時候我
    有準備人民幣100萬元準備支付蔣浩瑋，履約上面要給他人
    民幣50萬元是要購買股權的，另外人民幣50萬元是放在我的
    身上作為經營所需。因為3月25日就已經與蔣浩瑋確認承諾
    書，所以3月25日我就發e-mail給告訴人跟他講，希望他趕
    快把資金也能夠到位，我於3月31日簽約然後付錢給蔣浩瑋
    。我之所以會寫「我已支付老蔣100萬元RMB」，那是現實的
    實情，只是簽約的時候是在31日來簽訂這個合約的，當時我
    錢尚未交付，不過我已經準備好了，我是等到告訴人跟我確
    認要投資我才跟蔣浩瑋簽約付錢等語。經查：
  (一)被告於98年2月間與蔣浩瑋洽談欲出資購買蔣浩瑋北京天御
    公司經營之北京飯店In One Spa場所及上海天御公司經營之
    上海衡山賓館In One Spa場所70%股權以經營，其後被告找
    告訴人投入資金入股經營上開2場所之紅酒、雪茄吧，於98
    年3月25日被告明知尚未交付蔣浩瑋人民幣100萬元，以電子
    郵件向告訴人佯稱「我已支付老蔣（即蔣浩瑋）壹佰萬RMB
    （依當時匯率1元人民幣兌換約4.9新臺幣）‧‧‧我也準備
    好四月初要給老蔣的三佰萬RNB，一切都在掌握中」等語，
    於98年4月8日被告與告訴人2人簽立投資協議書承諾投資人
    民幣100萬元，告訴人並於98年4月10日以陳韻竹之名義匯款
    至蔣浩偉安泰商業銀行信義分行帳號00000000000000號之帳
    戶新臺幣95萬元、於98年4月14日以陳王金鶴之名義匯款至
    曾榮昌花旗銀行臺北分行帳號0000000000號之帳戶新臺幣60
    萬6585元、於98年4月14日以富盛國際股份有限公司匯款至
    安田國際控股公司上海華一銀行帳號00000000000000008567
    號之帳戶美金10萬元等情，業據被告供認屬實，且經告訴人
    於本院審理時證述明確（見本院卷第90至91頁），並有98年
    3 月25日被告寄送予告訴人之電子郵件、98年4月8日投資協
    議書、臺灣中小企業銀行匯款申請書、瑞士信貸銀行電子匯
    款紀錄、投資履約承諾書在卷可參（見99年度他字第3975號
    偵查卷第6、1 0至13頁），此部分事實堪以認定。
  (二)證人即告訴人黃培峻於本院審理時證稱：98年間有一次被告
    與蔣浩偉在上海，後來被告有打電話給我要我過去看這個案
    子，我想說就過去看看，中間也有去看，在上海有看了一下
    ，瞭解一下情形，我到上海有去當地酒吧的市場，我也有去
    看衡山賓館的地點，所以因此我有意思要投資，被告說北京
    飯店及橫山賓館要一起投資，二個點原本都是蔣浩偉的，應
    該是說蔣浩偉把經營權讓出來，我們去買他的股份。因為我
    本身是蘇格蘭麥芽威士忌協會臺灣分會會長，對於酒及酒吧
    很熟，所以我的團隊可以經營Spa裡面的酒吧及雪茄，Spa是
    被告負責的。一開始被告是說需要人民幣200萬元，可是我
    沒有那麼多錢，我有向被告說我只能投資人民幣100萬元，
    實際上也是出資人民幣100萬元。當時被告向我說還有其他
    股東，我評估過如果上海及北京，被告說的人民幣500萬元
    其實會比較有機會的，所以我才會想要投資。被告在email
    是說他已經出資100萬元人民幣，四月份也備妥300萬元，我
    想說大家的錢都到了，我當然想要趕快把我的錢匯出去，我
    與被告於98年4月8日分別以安田控股公司與富盛國際公司簽
    立協議書，我有向被告說我的資金比較沒有那麼快可以到位
    ，被告是說4月多到位就可以了，後來我因為被告3月25日的
    郵件，我想說大家股東資金都已經到位了，我想說我趕快把
    資金籌措到位，讓他們4月多可以經營，所以我才把錢匯款
    給被告等語（見本院卷第90至93頁背面）；於偵查中證稱：
    被告原本說這個案子總金額是人民幣1,000萬，他原本向我
    要人民幣200萬，他說會找5個人來投資，後來也沒有照他想
    那樣，我也沒辦法認人民幣200萬，我想最多投資人民幣100
    萬，被告當時說如果找不到人其他就算他的等語（見99年度
    偵字第19848號偵查卷第20頁）。
  (三)而依告訴人前揭之證述及被告與告訴人2人於98年4月8日簽
    立之投資協議書可知（見99年度他字第3975號偵查卷第10頁
    ），告訴人、被告與蔣浩偉3人於進行該投資之前即有進行
    磋商及規劃，告訴人並曾於被告寄發98年3月25日之電子郵
    件前即向被告表示有意投資，惟資金無法馬上到位之情，因
    被告於98年3月25日寄發電子郵件後，告訴人隨即籌措資金
    ，並將原投資之資金由人民幣200萬元，下修為人民幣100萬
    元，並於98年4月8日告訴人與被告2人簽立協議書後始進行
    匯款，顯見被告寄發該電子郵件僅係促使告訴人加速投資資
    金之投入、到位，而非係因該電子郵件始決定出資及投資。
    蓋投資原具相當風險，投資人須對於投資標的之財務及業務
    情況具相當之認識，於評估被投資標的之前景、獲利能力及
    經營者之操守等因素後，始宜從事投資，告訴人本身係具有
    投資經驗之人，在知悉投資本有其風險，斷無可能僅憑被告
    一封電子郵件即貿然投入人民幣100萬元之資金，應係經過
    審慎評估投資之前景、發展性及其他因素後，始會與被告簽
    立投資協議書，並於事後匯款。尚難認被告有施以詐術行為
    ，始告訴人陷於錯誤。公訴人以被告於98年3月25日寄發不
    實內容之電子郵件，致告訴人陷於錯誤云云，自非可採。
  (四)又被告於98年3月31日匯款至蔣浩偉安泰商業銀行信義分行
    00000000000000號之帳戶新臺幣150萬元，業經證人蔣浩偉
    於偵查中證述明確（見99年度偵字第19848號偵查卷第11頁
    ），並有蔣浩瑋安泰銀行00000000000000號帳戶之交易明細
    在卷可稽（見前揭偵查卷第64頁）。而依前所述，告訴人於
    98 年4月10日以陳韻竹之名義匯款至蔣浩偉安泰商業銀行信
    義分行0000 0000 0000 00號之帳戶新臺幣95萬元、於98年4
    月14日以陳王金鶴之名義匯款至曾榮昌花旗銀行臺北分0000
    000000號之帳戶新臺幣60萬6585元、於98年4月14日以富盛
    國際股份有限公司匯款至安田國際控股公司上海華一銀行00
    000000000000008567號之帳戶美金10萬元，參以告訴人於本
    院審理時證稱：被告向我收取的人民幣100萬元，他說是放
    在公司裡面做營運資金，我知道有部分的錢會到蔣浩偉那邊
    ，我想說那是支付權利金，也就是蔣浩偉把經營權讓給我們
    的權利金等語（見本院卷第93頁背面），顯見告訴人確因該
    投資協議而支付人民幣100萬元，投資款項部分匯款至蔣浩
    偉安泰商業銀行帳戶之新臺幣95萬元，部分作為與被告投資
    公司之營運資金，且被告亦有以匯款之方式支付蔣浩偉新臺
    幣150萬元。顯見被告確實依與告訴人之約定將告訴人所投
    資之人民幣100萬元作為購買蔣浩瑋北京飯店InOne Spa場所
    及上海衡山賓館In One Spa場所70%股權及經營該場所之使
    用。
  (五)證人蔣浩偉於偵查中證稱：在98年4月10日我依約將原本經
    營的北京飯店In One Spa場所及上海衡山賓館In One Spa場
    所交給被告去經營，經營到8、9月份覺得經營不下去，被告
    租金交不出，我們就不再履行協議，9月份就收回去經營等
    語（見99年度偵字第19848號偵查卷第12至13頁）；告訴人
    於本院審理時證稱：我有派王孝怡及劉宜臻到那邊，想說那
    陣子就過去幫我看一下現場，我大概二、三個月有空就會過
    去看一下，第一、二個月我去的比較密集，後來我有事情，
    可能二個月就去10天，我在那邊還有一個酒展要辦理，就順
    便過去那邊，那邊的負責是以被告為主，我只是負責酒吧的
    ，所以我過去會與王孝怡討論。Spa及吧經營大概半年，一
    開始生意不好，Spa中間有一陣子還好，但是酒吧是在起步
    階段，我知道Spa及吧是虧損，我覺得那也沒有關係，我也
    是做生意很久了，一開始原本就不會很好，我也不是那麼在
    意，我也是說沒有關係，後來因為蔣浩偉要把東西收回去，
    大概是8至9月的時候，說我們欠衡山賓館租金，我就覺得很
    奇怪，我們公司明明還有錢，為什麼不支付租金，前幾月虧
    損也沒有虧損那麼多，查了才知道資金沒有到位，發現只有
    我與被告有投資，我有去找彭玉燕，她也是說他從頭到尾沒
    有出資，後來我問被告說為什麼當初告訴我資金到位，如果
    資金沒有到位，我也不會去投資，被告是說他還在找人下來
    ，如果這些款項沒有到位，被告不能跟我說他已經備妥那些
    資金給蔣浩偉，在經營期間被告有支付員工薪資及台幹的住
    宿補貼等語（見本院卷第92至93頁、第94頁），及證人高明
    輝、張殿欣於本院審理時證述（見本院卷第65頁背面至第77
    頁背面），參以被告於本院審理時供稱：從數據上看到，我
    這一次的投資案整個損失大概人民幣200萬元，就是告訴人
    及我自己的各人民幣100萬元都投入在裡面等語（見本院卷
    第98頁背面），顯見被告與告訴人2人確實有經營北京飯店
    In One Spa場所及上海衡山賓館In One Spa場所，並因經營
    不善而有虧損，事後並因經營不善而由蔣浩偉收回北京飯店
    In One Spa場所及上海衡山賓館In One Spa場所之經營權。
  (六)依前所述，告訴人投資之款項部分匯款至蔣浩偉安泰商業銀
    行帳戶之新臺幣95萬元，部分作為經營場所之資金，且被告
    亦有匯款支付蔣浩偉新臺幣150萬元以取得北京飯店InOneS
    pa場所及上海衡山賓館In One Spa場所之經營權，且於98年
    4月10日開始被告及告訴人亦確實經營北京飯店InOneSpa場
     所及上海衡山賓館In One Spa場所，若被告確有不法所有
    之意圖，何以將自己及告訴人之資金支付予蔣浩偉，並有實
    際為經營之行為，顯見被告取得告訴人之資金，其目的確實
    係為經營北京飯店InOneSpa場所及上海衡山賓館In One Spa
    場所。尚難因被告於98年3月25日寄發予告訴人電子郵件載
    稱「我已支付老蔣壹佰萬RMB」時，實際上尚未支付，或事
    後資金虧損、經營不善，導致北京飯店In One Spa場所及上
    海衡山賓館In One Spa場所經營權遭蔣浩偉收回，而認其主
    觀上有不法所有意圖而惡意詐騙締約。
五、綜上所述，公訴人所提出之證據，並無法證明被告有何為自
    己不法所有之意圖向告訴人施用詐術之行為。此外，本院復
    查無其他積極證據足資證明被告有如公訴人所指之詐欺犯行
    ，揆諸前揭法條及判例意旨說明，被告之詐欺犯行洵難認定
    ，自不能證明被告犯罪，依法應為無罪判決之諭知。
據上論斷，應依刑事訴訟法第301條第1項前段，判決如主文。
本案經檢察官吳宇青到庭執行職務。
中    華    民    國   100    年    12    月    8     日
                  刑事第七庭    審判長法  官  林庚棟
                                      法  官  雷淑雯
                                      法  官  章曉文
上正本證明與原本無異。
如不服本判決應於收受送達後10日內向本院提出上訴書狀，並應
敘述具體理由；其未敘述上訴理由者，應於上訴期間屆滿後20日
內向本院補提理由書（均須按他造當事人之人數附繕本）「切勿
逕送上級法院」。告訴人或被害人如對於本判決不服者，應具備
理由請求檢察官上訴，其上訴期間之計算係以檢察官收受判決正
本之日期為準。
                                      書記官  林義盛
中    華    民    國   100    年    12    月    8     日
附表：
┌──┬──────┬───────┬─────────────┐
│編號│匯款時間    │匯款金額      │匯款帳號                  │
├──┼──────┼───────┼─────────────┤
│ 1  │98年4月10日 │新臺幣95萬元  │蔣浩瑋安泰銀行信義分行    │
│    │            │              │00000000000000號帳戶      │
├──┼──────┼───────┼─────────────┤
│ 2  │98年4月14日 │新臺幣60萬6585│曾榮昌花旗銀行臺北分行    │
│    │            │元            │0000000000號帳戶          │
├──┼──────┼───────┼─────────────┤
│ 3  │98年4月14日 │美金10萬元    │安田國際控股公司上海華一銀│
│    │            │              │行00000000000000008567號帳│
│    │            │              │戶                        │
└──┴──────┴───────┴─────────────┘